【裁判字號】    95,重上更(四),10
【裁判日期】    950511
【裁判案由】    偽造文書等
【裁判全文】
臺灣高等法院高雄分院刑事判決    95年度重上更(四)字第10號
上  訴  人
即  被  告  己○○
選任辯護人  張啟富律師
上列上訴人因偽造文書等案件，不服臺灣屏東地方法院88年度訴
字第750 號中華民國89年11月28日第一審判決（起訴案號：臺灣
屏東地方法院檢察署88年度偵緝字第99號、第100 號），提起上
訴，判決後，經最高法院第4 次發回更審，本院判決如下：
    主  文
原判決關於己○○部分撤銷。
己○○共同連續行使偽造私文書，足以生損害於他人，處有期徒
刑壹年捌月。
    事  實
一、己○○與其妻蔡英貴（已判刑確定）2 人，於民國83年及84
    年間，以己○○為會首，共同邀集2 組民間互助會，即：(一)
    83年6 月5 日起會，每月會款新臺幣（下同）2 萬元，每月
    5 日開標1 次，採外標制，含會首計51會（以下簡稱甲會）
    ；(二)84年1 月1 日起會，每月會款1 萬元，每月1 日開標1
    次，採外標制，含會首計51會（以下簡稱乙會）。上開2 組
    互助會，標會地點均在屏東縣里港鄉○○村○○路27 之4號
    己○○與蔡英貴住處，由己○○、蔡英貴共同主持開標。互
    助會會員參予競標時，須在「投標單」書寫標息（即標金）
    及競標者姓名，以表示何人參與競標之「投標單」。
二、己○○、蔡英貴竟共同基於意圖為自己不法所有及行使偽造
    私文書之概括犯意聯絡，於互助會會單上虛列戊○○（甲會
    ）、張建榮（乙會）名義入會，並利用會員間彼此不熟識及
    未全部到場競標之機會，於附表一、二所示日期，冒用附表
    一所示之會員戊○○、子○○、丑○○名義，附表二所示之
    會員丙○○名義，書寫如上述之「投標單」，持以參加競標
    而得標。其冒用附表一所示會員辛○○及附表二所示會員張
    建榮名義參與抽籤，並標取會款（均未冒用辛○○、張建榮
    名義偽造投標單）。己○○、蔡英貴2 人再向到未到場及到
    場標會之活會會員佯稱各該會已由某會員得標云云，致各該
    活會會員陷於錯誤，而將會款交與己○○、蔡英貴2 人，足
    以生損害於各該活會會員及遭冒標之會員，前後共計詐得會
    款354 萬元。嗣己○○、蔡英貴於86年2 月1 日宣告止會，
    並於同年3 月間逃匿不知去向，經活會會員甲○○等人查訪
    其他會員，並互相核對互助會單後，始知上情。
三、案由甲○○、丁○○、庚○○、壬○○、癸○○○訴由臺灣
    屏東地方法院檢察署檢察官偵查起訴。
    理  由
一、程序方面：
  (一)辯護人於本院調查、審理中，就告訴人丁○○於原審指稱：
    「（問：如何知道黃春成等被冒標？）是被告與另外會員討
    論時，被告向另1 會員說冒用這些會員的」（見原審卷第63
    頁背面）、「（問：丙會李志遠如何知被冒標？）是在止會
    時，被告2 人向許泰興承認」等語（見原審卷第63、67頁）
    ，對黃春成、李志遠會款遭冒標一節，因非屬丁○○親自見
    聞，僅係傳聞，而對丁○○上開指述之證據能力加以爭執。
    經查，丁○○上開指述，其性質上屬代替直接經由被告己○○告知冒標情事之人（即另1 會員許泰興）到庭陳述之傳聞
    證據，本院認丁○○就此部分之陳述不具證據能力。
  (二)辯護人於本院調查、審理中，另爭執告訴人甲○○、庚○○
    之指述為傳聞證據，惟並未指明為傳聞證據之理由，且甲○○、庚○○於偵查中向檢察官所為之陳述，並無顯有不可信
    之情況，依刑事訴訟法第159 條之1 第2 項規定，自有證據
    能力。
  (三)按92年1 月14日修正通過之刑事訴訟法於同年9 月1 日施行
    前，已繫屬於各級法院之案件，其以後之訴訟程序，應依修
    正刑事訴訟法終結之。但修正刑事訴訟法施行前已依法定程
    序進行之訴訟程序，其效力不受影響，刑事訴訟法施行法第
    7 條之3 定有明文可資參考。此乃為避免程序之勞費，本諸
    舊程序用舊法，新程序始用新法之一般原則，法院於修正之
    刑事訴訟法施行前，已依法踐行之訴訟程序（包含證據法則
    之適用），其效力不受影響；對於提起上訴之案件，於修正
    刑事訴訟法施行前，原審法院就可得為證據之證據，已依法
    定程序調查者，其效力當然亦不受影響。經查：本件關於證
    人即告訴人何素英、壬○○、甲○○、丁○○（除前開(一)以
    外之證言部分）、庚○○等人之指訴、共同被告蔡英貴於檢
    察官偵查中及原審審理中之陳述、證人吳耀堂、許泰興、子
    ○○、劉吳走、丙○○、辛○○、乙○○、洪茂德、蔡禎恭
    等人於偵查中、證人許泰興、林有德於原審審理中之證言，
    證人丁○○、辛○○、丑○○、劉吳走、乙○○、戊○○、
    子○○、庚○○等人於本院上訴審之證言，原審法院及本院
    上訴審已經就上開可得為證據之證據，依法定程序為調查，
    依上開說明，其修正刑事訴訟法施行前已依法踐行之訴訟程
    序，其效力當然不受影響，自得採為本件論罪科刑之依據。
    另刑事訴訟法於92年9 月1 日施行後，證人洪茂輝、辛○○
    、劉吳走、丁○○、子○○等人分別於本院前審及本院審理
    中經交互詰問所為之證言，均有證據能力。
二、實體方面：
  (一)訊據上訴人即被告己○○固坦承有於上開時、地邀集甲、乙
    互助會之事實，惟矢口否認有何詐欺取財、行使偽造私文書
    等犯行，辯稱：「甲會戊○○的會，是他父親洪茂輝跟的，
    在第2 次開標前借給伊標；甲會辛○○、丑○○的會都是他
    們同意借給伊標，但後來卻都否認；甲會子○○的會，並非
    85 年4月5 日遭伊冒標，當期是由乙○○標取，子○○仍是
    活會；乙會張建榮的會，是因張建榮只繳會頭錢後就不跟了
    ，由伊以自己名義承接下來，並無冒標；伊也沒有冒標其他
    會員的會款。伊於上訴審所提疑遭冒標會員明細表，並非承
    認伊有冒標」云云。
  (二)經查：
  1.被告己○○確有於上開時、地邀集甲、乙互助會之事實，業
    據被告供承在卷，並經告訴人甲○○、丁○○、庚○○、壬○○、及共同被告蔡英貴於偵查中陳（證）述綦詳（見86偵
    2902號卷第33、34頁，88偵緝100 號卷第6 至8 頁），復有
    互助會會單2 紙在卷可憑（見86偵2902號卷第4 、5 頁）。
    足認被告確實有邀集上開甲、乙互助會。
  2.被告於本院上訴審曾提出「疑遭被告冒標之會員標會明細表
    」2 紙（以下簡稱「冒標明細表，見上訴卷第33、34頁），
    詳列甲、乙互助會得標會員、標會時間、標金等事項；雖被
    告其後辯稱「冒標明細表」並非表示其有自白冒標會款情事
    ，惟該「冒標明細表」係在被告有委任辯護人情況下製作，
    被告並就甲會中有關辛○○、丑○○部分，特別標示「辛○○得標當期係以抽籤決定得標者」、「丑○○部分由伊妻親
    自到場參與競標」等文字，足見「冒標明細表」之製作頗為
    慎重，其內容自非僅能證明被告曾獲「冒標明細表」內所列
    會員同意，或因所列會員不願意或無意再參與互助會，而由
    被告受讓得標。是本院認在有其他事證可佐，而與「冒標明
    細表」所載冒標內容相符情況下，「冒標明細表」仍得供為
    本件認定犯罪事實之依據。
  3.被告分別於88年2 月25日、3 月30日、6 月24日偵訊時供稱
    ：「戊○○是伊侄子，伊私下未經戊○○同意，為其加入互
    助會的，但會款都是伊繳」、「伊確未經戊○○同意，私自
    加入互助會」、「戊○○是冒名入會的」等語（見88偵緝10
    0 號卷第7 頁、29頁背面、54頁背面），並未為曾於第2 會
    開標前向戊○○或戊○○之父洪茂輝借標之供述，而被告上
    開冒戊○○之名標會之供述，恰與「冒標明細表」中記載「
    戊○○、7300、83/08/05」及告訴人所提甲會互助會單戊○○項下記載「7300、83/8」等文字相符。雖證人戊○○於本
    院上訴審證稱：「因伊當時還在就學，伊父親洪茂輝以伊名
    義跟會，但都由伊父親處理」等語（見上訴卷第57頁）、證
    人洪茂輝於本院更審中證稱：「當時伊以戊○○名義跟會，
    後來借給伊弟弟己○○標」等語（見上更(一)卷第58、59頁）
    ，惟已與被告上開偵訊陳述不符；又證人洪茂輝及被告就證
    人洪茂輝已繳交之2 期會款，被告是否業已返還一節，證人
    洪茂輝證稱：「之前伊繳的2 個月會錢，被告至今未還給伊
    」等語（見上更(一)卷第61頁），被告則供稱：「之前2 會的
    會錢，伊已還給洪茂輝」等語（見上更(一)卷第62頁），彼此
    供（證）述亦有未合，顯見證人戊○○、洪茂輝之證言，係
    迴護被告之詞，非真實可採。是應認被告確有偽冒戊○○之
    名入會，並標取會款。
  4.被告固辯稱曾獲辛○○之妻同意標取甲會辛○○之會款云云
    。惟證人辛○○於本院上訴審一再證稱：「伊未同意被告標
    會」、「伊未同意借給被告標，也沒有授權伊太太借給被告
    標」等語在卷（見上訴卷第28、92頁），於本院審理時亦再
    證稱：「被告說曾得伊太太同意標會，這是他自己亂編的，
    伊曾問過伊太太，伊和伊太太都沒有去標」等語明確（見上
    更(二)卷第85、86頁），而被告復稱不方便提出證人以實其說
    （見上更(二)卷第86頁），已難認被告上開辯解為真；再者，
    參酌上開「冒標明細表」記載有「辛○○、10000 、84/09/
    05」及「辛○○得標當期係以抽籤決定得標者（畫ｏ的紙條
    乙張，及畫×的紙條數張，以抽中畫ｏ者為得標）」等文字
    ，足見被告確有假冒辛○○之名義參與抽籤，並冒標會款之
    行為甚明。
  5.被告辯稱85年4 月5 日甲會係由乙○○得標，並非子○○得
    標云云。惟證人子○○於檢察官偵訊中證稱：「2 萬元的會
    ，伊有借1 會給被告標，互助會單編號28是伊借給被告標的
    ，編號29則是被告冒標的」等語在卷（見86偵2902號卷第51
    、52頁），復於本院審理中證稱：「（被告招集的互助會2
    萬元部分有跟幾會？）3 會。」，「（一直到互助會沒有運
    作的時候有幾個活會？）被告給我借標1 會，我有2 會活會
    。」，「（偵訊中供述有借1 會給被告，並有1 會被被告冒
    標？如何知道會被被告冒標？）去到派出所的時候，互助會
    會員互相比對出來的。」，「（陳述知道互助會被冒標，是
    如何比對的？）因為很多互助會會員拿出個人的互助會會單
    互相比對，說我的互助會又被標取1 會，才知道要冒用標取
    會。」（見本院94年9 月22日審理筆錄），恰與告訴人所提
    甲會互助會單編號29記載「子○○、16500 、85/4」等文字
    相符，而會員乙○○部分，則係記載「12000 、83/11 」；
    則以互助會會員於每次開標後，將該次得標之會員、標金、
    日期註記在互助會單上，供為日後查閱方便，為一般常見之
    事，當無預計日後將興訟，而故為不實記載之必要，自較被
    告在非會單上，另行書立之利息累計表（見88偵緝100 號卷
    第39頁）所載內容為可信。是被告上開辯解尚屬無據，應認
    被告確有冒標證人子○○會款之情事。至於辯護人另為被告
    辯護稱：「子○○於前審稱2 萬元這組會有借給被告標1 會
    ，其餘是活會，表示被告並未冒標子○○的會」等語，惟遭
    冒標之會員，因未參與投標，當認自己仍屬活會，證人子○○上開證述並無何可議之處，自難依此為被告有利之認定。
  6.被告就甲會丑○○部分，於偵訊中供稱：「有經過丑○○同
    意標會」云云（見88偵緝100 號卷第7 、8 頁），於原審則
    改稱：「丑○○的會是他太太劉吳走去標，標到後，將錢借
    給伊」云云（見上訴卷第30頁），並舉證人乙○○以實其說
    。然證人丑○○（業於91年4 月27日死亡）於本院上訴審證
    稱：「2 萬元的會被被告標走，伊並未同意被告標會」等語
    在卷（見上訴卷第28、29頁），及證人即丑○○之妻劉吳走
    於本院上訴審、本院上更(二)審分別證稱：「伊是用丑○○名
    義跟會，但都由伊出面交會錢，伊並未去標會」、「伊和伊
    先生都沒有去標會，也沒有借會給被告標，也不認識乙○○
    」等語明確（見上訴卷第30頁，上更(二)87、88頁），復有卷
    附甲會互助會單丑○○項下記載「16800 、85/8」等文字可
    佐；而被告所舉證人乙○○雖於本院上訴審到庭證稱：「那
    天伊去標會有碰到劉吳走，時間伊不知道，2 萬元的會是由
    劉吳走標去」等語（見上訴卷第94頁），不僅就詳細標取會
    款時間無法為明確證述，亦與共犯蔡英貴於偵訊供稱：「伊
    有標丑○○的會，是向丑○○借的，他太太不知道」等語互
    相矛盾。是被告上開反覆不一之供述，及證人乙○○有重大
    瑕疵可指之證述均不可信。足認被告確有冒標證人丑○○會
    款之情事。
  7.被告就乙會張建榮部分辯稱：「是因張建榮只繳會頭錢後就
    不跟了，乃由伊以自己名義承接下來」云云。惟證人張建榮
    於原審證稱：「伊並未參加84年1 月1 日的互助會，也未接
    到被告通知要以伊名義標會，伊也沒有去標會」等語在卷（
    見原審卷第49、50頁），且「冒標明細表」中已記載「張建
    榮、4800，84/09/01」等文字，亦與卷附乙會互助會單張建
    榮項下記載「4800」相符。又依告訴人丁○○於原審證述：
    「84年8 月、9 月、10月會以抽籤的方式是因為景氣好的原
    因。」等語（見原審更(三)卷第46頁）觀之，足見被告於84年
    9 月1 日乙會第9 會係假冒張建榮名義參與抽籤，以冒標會
    款，至為明確。
  8.被告就乙會丙○○部分辯稱：「丙○○的會都是辛○○在處
    理，伊有向辛○○太太借1 會來標，才標下來」云云。惟證
    人辛○○已否認其本人或其太太曾借會供被告標取（指辛○○名義部分），業如前述，則其何以會再借他人的會供被告
    標用，且被告若須借用丙○○的會，自應透過關係向丙○○
    本人說明，然卻僅向辛○○的太太借用，亦與事理有違；再
    者，證人丙○○於偵訊中證稱：「伊有加入被告的84年1 月
    每會1 萬元的會，共2 會，但遭被告以4300元冒標」等語在
    卷（見88偵緝100 號第28頁），核與「冒標明細表」中記載
    「丙○○、4300，85/08/01」等文字，及卷附乙會互助會單
    丙○○項下記載「4300」相符。足認被告確有冒標證人丙○○會款之情事。
  9.被告對於其妻即共犯蔡英貴共同邀集上開2 組互助會，由其
    主持開標，其不在時，由蔡英貴收取會款之事實，並不爭執
    。告訴人丁○○於原審亦結證稱：「蔡英貴有時去收會錢，
    開標時他們夫婦都在處理」、「開標時都是蔡英貴在唱標」
    等語（見原審卷第60頁反面、81頁）。且原審判決認定蔡英
    貴共同邀集互助會，共同偽造標單詐標會款，而論處蔡英貴
    罪刑，蔡英貴並未提起上訴，自足認蔡英貴與被告就偽造標
    單詐取會款之犯行，有犯意聯絡及行為分擔無疑。
  10.按民間互助會除有特別約定外，僅係會首與會員間訂立之契
    約，會員與會員間並無法律關係存在，而已得標之會員，依
    據其與會首間之契約，無論何人得標，均有按期繳交會款之
    義務。民間互助會已得標之死會會員，無論同組何1 會員得
    標及其願出標金若干，均須繳納當期全額會款，縱為會首之
    人施用詐術，以他會員名義冒標，並向死會會員收取會款，
    因該等死會會員本負有繳納會款之義務，而非陷於錯誤而交
    付死會款，自無構成詐欺取財罪之可言（最高法院83年台上
    字4153號、85年台上字第2072號、76年台上字第4989號判決
    意旨參照）。是會首冒名標會，其詐欺所得，應僅限於未得
    標會員即活會會員繳納之會款，被告詐欺所得之會款詳如附
    表一、二所示。
  11.就附表一、二所列被告冒標時間，其各次冒標後，雖尚有多
    次繼續開標，由其他活會會員得標之情形，被告亦對於該等
    得標之會員均給付其得標之會款，然查被告既不以自己名義
    ，而冒用他人名義得標，其本身即已有日後隨時會倒會，不
    給付其他會員會款之犯意存在，被告所以繼續該互助會，或
    不願意該冒標事情提早爆發而被追討、提出告訴，或預謀繼
    續冒標以取得更多之不法財物，不一而足，但均不能以該會
    於冒標後，尚有多次繼續開標，被告亦對於該等得標之會員
    均給付其得標之會款之情形，遽認其對於嗣後得標並給付會
    款之活會會員無不法所有之意圖，而就此部分為被告有利之
    認定。
  12.綜上所敘，本案事證已臻明確，被告上開所辯，均係卸責之
    詞，殊無足採，其犯行洵堪認定。
三、按我國民間互助會，係由會首招募會員參加所組成，每於標
    會時，通常由欲標取會款之會員，在空白紙條上，或僅書立
    其姓名、綽號及數字者，甚或祗書寫數字而未書立其姓名、
    綽號，另以言詞等方法表示係何會員所出具者，則依習慣或
    特約均足以辨明係該會員以所書寫數字為標息金額參加競標
    之標單，自應以私文書論（最高法院89年台上字第1319號判
    決意旨參照）。是核被告冒用會員名義，偽造載有競標利息
    之投標單，而行使得標，足以生損害於冒標時仍為活會之會
    員，進而詐取他人財物，係犯刑法第216 條、第220 條第1
    項、第210 條之行使偽造準私文書罪、第339 條第1 項之詐
    欺取財罪。至於被告冒用辛○○、張建榮名義參與抽籤，以
    冒標會款部分，因未偽造標單，僅成立第339 條第1 項之詐
    欺取財罪，不再論以行使偽造準私文書罪。又被告偽造準私
    文書復持以行使，偽造準私文書之低度行為應為行使之高度
    行為所吸收，不另論罪。又被告每次偽造標單冒標得標後，
    向多數活會會員詐取會款，侵害多數人法益，係一行為同時
    觸犯數個詐欺取財罪名，為同種想像競合犯，應依刑法第55
    條規定，從一重處斷。又被告先後多次行使偽造準私文書、
    詐欺取財之犯行，均時間緊接，所犯係構成要件相同之罪，
    顯均係基於概括犯意反覆為之，均應依連續犯之規定，分別
    以一罪論，並加重其刑。被告所犯行使偽造準私文書及詐欺
    取財2 罪間，有方法目的之牽連關係，為牽連犯，應依刑法
    第55條規定，從一重之行使偽造準私文書罪處斷。被告與蔡
    英貴就上開犯行間，有犯意之聯絡及行為之分擔，為共同正
    犯。至於互助會單之製作會首有其權利，被告以他人（戊○○、張建榮）名義列入互助會單，既非冒用他人名義偽造署
    押以偽造標單，此部分自不成立犯罪。
四、原審論處被告罪刑，固無不合。惟查：原判決未詳細核算
    被告與蔡英貴共同詐標每次會款之金額；被告並無冒標黃
    春成、李志遠會款之情事（理由詳如後述），原判決誤認被
    告有此部分犯行；被告偽造標單競標，詐收會款，對於全
    部活會會員（包括被冒標之會員）均造成損害，原判決認定
    僅告訴人等造成損害，亦有未洽。被告冒用辛○○、張建
    榮名義參與抽籤以冒標會款部分，僅成立詐欺取財罪，而原
    判決被告此部分亦有偽造標單，應一併成立行使偽造準私文
    罪，亦有未當。被告上訴意旨，仍執前詞否認犯罪，指摘原
    判決此部分不當，雖無理由；惟原判決既有上開違誤之處，
    自應由本院將關於被告己○○部分撤銷改判。爰審酌被告為
    圖不法所有，與其妻蔡英貴偽造標單行使，詐取會款，金額
    高達354 萬元，侵害多數人之財產權益，情節非輕，且犯罪
    後迄未賠償告訴人等之損害，偵審中承認犯行於前，又否認
    犯行於後之態度等一切情狀，量處有期徒刑1 年8 月。至於
    未扣案之偽造署押標單多紙，因於開標後已經丟棄而滅失，
    為被告所陳明，並據告訴人丁○○證實，自毋庸宣告沒收。
五、公訴意旨另以：被告與蔡英貴除邀集上開甲、乙互助會外，
    另於84年10月10日起會，每月會款1 萬元，每月10日開標1
    次，採外標制，含會首計51會（以下簡稱丙會），亦在屏東
    縣里港鄉○○村○○路27之4 號被告與蔡英貴住處，由己○○、蔡英貴共同主持開標。詎被告與蔡英貴在上開3 組互助
    會存續期間，自83年8 月起至86年1 月間，分別冒用黃春成
    、林坤平（以上甲會）；林有德（起訴書誤載為王有德）、
    陳聰惠（以上為乙會）；李志遠、吳耀堂、周政文、龔俊郎
    （以上為丙會）名義，偽造標單，詐標會款；因認被告就此
    部分亦涉犯刑法第216 條、第220 條、第210 條之行使偽造
    準私文書罪，及同法第339 條第1 項之詐欺取財罪嫌云云。
    訊據被告堅決否認有此部分偽造文書、詐欺取財犯行，辯稱
    ：「伊並未冒標黃春成等人會款，林有德的會是由伊頂讓」
    等語。經查：(一)告訴人丁○○固指述被告有冒標黃春成、李
    志遠會款情事，惟本院認丁○○此分之陳述為傳聞證據，不
    具證據能力，業如前述，且證人許泰興（即林枝男所稱經被
    告對之坦承有冒標黃春成、李志遠會款之人）於86年8 月19
    日偵訊時，並未證述被告曾向其承認有冒標黃春成、李志遠
    會款一節（見86偵2902號卷第51、52頁），又黃志成、李志
    遠並無年籍資料可供本院查詢其等住居所，告訴人丁○○亦
    稱不知其2 人住居所，致本院無法傳訊其等到庭說明。是尚
    乏證據可認被告有冒標黃春成、李志遠之會款。(二)林坤平、
    吳耀堂所參加之互助會，迄被告止會時，均尚屬活會，並未
    遭冒標，此可由告訴人所提甲、丙會互助會單上就林坤平、
    吳耀堂部分標金及日期均為空白可知（見86偵2902號卷第4
    、6 頁）。足認被告並未冒標林坤平、吳耀堂之會款。(三)證
    人林有德於原審證稱：「伊繳了2 次會款後就不跟了，以後
    的事伊就不知道了」等語（見原審卷第95頁）。是被告所辯
    林有德之互助會係由其頂讓之說，自難認不實。(四)證人許泰
    興於原審證稱：「陳聰惠因財務困難，已自行標取互助會，
    並已拿走本金」等語明確（見原審卷第80頁）。則被告自無
    冒標陳聰惠會款情事。(五)證人即周政文之母周洪菊連於原審
    證稱：「伊以周政文名義參加互助會，但繳幾組會款後，即
    讓給被告」等語在卷（見原審卷第89頁）。又證人即龔俊郎
    之母於原審證稱：「伊以龔俊郎名義參加互助會，有借給被
    告標取會款」等語明確（見原審卷第95頁）。則被告自無冒
    標周政文、龔俊郎會款情事。(六)綜上所述，被告上開所辯，
    應堪採信。此外，又查無確切證據足認被告有冒標此部分會
    款，被告此部分犯行，自屬尚不能證明。惟公訴意旨認被告
    此部分犯行，與上開論罪科刑部分，有連續犯之裁判上一罪
    關係，爰不另無罪之諭知。至於被告所提「冒標明細表」中
    列有冒標黃春成（甲會）、陳聰惠、林有德（乙會）、李志
    遠、周政文、龔俊郎（丙會）之會款，與上開事證不符，自
    不能採為認定此部分事實之依據。(七)另上開「冒標明細表」
    尚列有冒標洪美華、乙○○（甲會）、乙○○（乙會）、乙○○（丙會）之會款。惟證人即洪美華之父洪茂德於偵訊中
    證稱：「伊有以子女洪美華、洪永鵬名義各加入1 會，伊已
    標取1 會，另1 會則因被告周轉不過來，而向伊借標」等語
    （88偵緝100 號卷第86頁）；又證人乙○○於偵訊中證稱：
    「83年6 月5 日的會（指甲會）伊未標，但被告有告知伊要
    借會，伊默許被告去標」、「84年1 月1 日的會（指乙會）
    ，伊以5,100 元得標」、「84年10月10日的會（指丙會），
    伊有得標，但被告未付會款給伊，但被告現在只欠伊1 、2
    萬元」等語（見88偵緝100 號卷第67頁），復於原審亦證稱
    ：「2 萬元的會（指甲會），係伊以自己及張金雪名義各參
    加1 會，1 會已標，另1 會借給被告標，所以2 會都是死會
    」等語（見上訴卷第58頁）。是被告並未冒標洪美華、乙○○之會款，自不能僅憑被告在「冒標明細表」上有此部分之
    記載，即認其有此部分犯行。另公訴人亦未認被告有冒標洪
    美華、乙○○之會款，併予敘明。
六、公訴意旨另以：被告與蔡英貴於附表一、二所示之時間，在
    其上述住處，偽造辛○○、張建榮之標單標取會款，因認被
    告此部分有犯刑法第216 條、第220 條、第210 條之行使偽
    造準私文書罪嫌。惟查被告僅冒用辛○○、張建榮之名義參
    與抽籤以標取會款，並無偽造辛○○、張建榮之標單以標取
    會款之情事，已如前述，是被告此部分僅成立詐欺取財罪，
    被告此部分行使偽造準私文書罪尚屬不能證明。然公訴人認
    被告部分與前開論罪科刑部分，具有裁判上一罪關係，故不
    另為被告此部分無罪之諭，併此明。
據上論結，應依刑事訴訟法第369 條第1 項前段、第364 條、第
299 條第1 項前段，刑法第28條、第56條、第216 條、第220 條
第1 項、第210 條、第339 條第1 項、第55條，罰金罰鍰提高標
準條例第1 條前段，判決如主文。
本案經檢察官林惠到庭執行職務。
中    華    民    國    95    年    5     月    11    日
                  刑事第三庭    審判長法  官  周賢銳
                                      法  官  黃仁松
                                      法  官  謝宏宗
以上正本證明與原本無異。
如不服本判決應於收受本判決後10日內向本院提出上訴書狀，其
未敘述上訴理由者，並得於提起上訴後10日內向本院補提理由書
狀（均須按他造當事人之人數附繕本）「切勿逕送上級法院」。
中    華    民    國    95    年    5     月    12    日
                                      書記官  熊惠津
附錄本件判決論罪科刑法條：
中華民國刑法第216條
(行使偽造變造或登載不實之文書罪)
行使第210 條至第215 條之文書者，依偽造、變造文書或登載不
實事項或使登載不實事項之規定處斷。
中華民國刑法第220條
在紙上或物品上之文字、符號、圖畫、照像，依習慣或特約，足
以為表示其用意之證明者，關於本章及本章以外各罪，以文書論
。
錄音、錄影或電磁紀錄，藉機器或電腦之處理所顯示之聲音、影
像或符號，足以為表示其用意之證明者，亦同。
稱電磁紀錄，指以電子、磁性或其他無法以人之知覺直接認識之
方式所製成之紀錄，而供電腦處理之用者。
中華民國刑法第210條
(偽造變造私文書罪)
偽造、變造私文書，足以生損害於公眾或他人者，處5 年以下有
期徒刑。
中華民國刑法第339條第1項
(普通詐欺罪)
意圖為自己或第三人不法之所有，以詐術使人將本人或第三人之
物交付者，處5 年以下有期徒刑、拘役或科或併科1 千元以下罰
金。
附表：
一、甲會（即83年6 月5 日起會，會款2 萬元，採外標制，含會
    首共51會）
┌──┬──────┬─────┬─────┬──────┬──────┐
│編號│被冒標之會員│標金      │冒標時間  │詐欺活會人數│詐收活會會款│
│    │            │          │          │（總會數- 應│            │
│    │            │          │          │有死會數+ 已│            │
│    │            │          │          │被冒標之活會│            │
│    │            │          │          │會員數- 虛列│            │
│    │            │          │          │會員數即洪永│            │
│    │            │          │          │祐1人）     │            │
├──┼──────┼─────┼─────┼──────┼──────┤
│1   │戊○○      │7,300元   │83/8/5    │51-2+0-1=48 │96萬元      │
│    │            │          │第3會     │            │            │
├──┼──────┼─────┼─────┼──────┼──────┤
│2   │辛○○      │10,000 元 │84/9/5    │51-15+1-1=36│72萬元      │
│    │（此部分係用│          │第16會    │            │            │
│    │抽籤之方式得│          │          │            │            │
│    │標，並未偽造│          │          │            │            │
│    │投標單）    │          │          │            │            │
├──┼──────┼─────┼─────┼──────┼──────┤
│3   │子○○      │16,500 元 │85/4/5    │51-22+2-1=30│60萬元      │
│    │            │          │第23會    │            │            │
├──┼──────┼─────┼─────┼──────┼──────┤
│4   │丑○○      │16,800 元 │85/8/5    │51-26+3-1=27│54萬元      │
│    │            │          │第27會    │            │            │
├──┴──────┴─────┴─────┴──────┴──────┤
│合計：282萬元                                                         │
└───────────────────────────────────┘
二、乙會（即84年1 月1 日起會，會款1 萬元，採外標制，含會
    首共51會）
┌──┬──────┬─────┬─────┬──────┬──────┐
│編號│被冒標之會員│標金      │冒標時間  │詐欺活會人數│詐收活會會款│
│    │            │          │          │（總會數- 應│            │
│    │            │          │          │有死會數+ 已│            │
│    │            │          │          │被冒標之活會│            │
│    │            │          │          │會員數- 虛列│            │
│    │            │          │          │會員數即張建│            │
│    │            │          │          │榮1 會- 自林│            │
│    │            │          │          │有德受讓會數│            │
│    │            │          │          │1 會）      │            │
├──┼──────┼─────┼─────┼──────┼──────┤
│1   │張建榮      │4,800元   │84/9/1    │51-8+0-1-1= │41萬元      │
│    │（此部分係用│          │第9會     │41          │            │
│    │抽籤之方式得│          │          │            │            │
│    │標，並未偽造│          │          │            │            │
│    │投標單）    │          │          │            │            │
├──┼──────┼─────┼─────┼──────┼──────┤
│2   │丙○○      │4,300元   │85/8/1    │51-19+1-1-1=│31萬元      │
│    │            │          │第20會    │31          │            │
├──┴──────┴─────┴─────┴──────┴──────┤
│合計：72萬元                                                          │
└───────────────────────────────────┘
                                                A


司法院資訊處製作；財團法人民間司法改革基金會備份。
